【裁判字號】    92,上易,581
【裁判日期】    920619
【裁判案由】    詐欺等
【裁判全文】
臺灣高等法院高雄分院刑事判決                    九十二年度上易字第五八一號
    上  訴  人  臺灣高雄地方法院檢察署檢察官
    被      告  乙○○
右上訴人因被告詐欺等案件，不服臺灣高雄地方法院九十一年度易字第四二一九號中
華民國九十二年三月五日第一審判決（起訴案號：臺灣高雄地方法院檢察署九十一年
度偵字第二００一二號、第二０七六二號、第二四九九五號），提起上訴，本院判決
如左：
      主  文
原判決撤銷。
乙○○連續動產擔保交易之債務人，意圖不法之利益，將標的物出質，致生損害於債
權人，處有期徒刑伍月，如易科罰金，以參佰元折算壹日。
      事  實
一乙○○於民國八十九年十二月七日，向戊○○○銀行股份有限公司（以下簡稱聯邦
  銀行），以提供其所有車牌號碼ＺＦ─八四二七自用小客車，為動產抵押之方式，
  辦理消費性貸款，借貸新臺幣（下同）一百萬元，為動產擔保交易之債務人，雙方
  約定自八十九年十二月十三日起至九十二年十二月十三日止，分三十六期償付本息
  ，在貸款未付清之前，其僅得依約占有使用該車，該契約登記有效期間自八十九年
  十二月十三日起至九十九年十二月十三日止，乙○○不得將該自用小客車遷移、出
  質、出賣、移轉或為其他處分，且該自用小客車之約定存放地點為高雄縣鳥松鄉○○村○○路九一號處所。又乙○○於九十一年一月八日，另以提供其所有車牌號碼
  ＺＬ─二一九五自用小客車，為動產抵押方式，向甲○○○商業銀行股份有限公司
  （下稱台新銀行）貸款五十二萬元，亦為動產擔保交易之債務人，雙方約定自九十
  一年一月八日起至九十五年一月八日止，分四十八期清償，每月一期付款一萬四千
  七百三十七元，在貸款未付清之前，其僅得依約占有使用該車，該契約登記有效期
  間自九十一年一月八日起至九十八年一月八日止，乙○○不得將該自用小客車遷移
  、出質、出賣、移轉或為其他處分，且該自用小客車之約定標的物存放地點亦為乙○○上開住處。詎乙○○明知其為上開動產擔保交易之債務人，竟基於意圖為自己
  不法利益之概括犯意，在貸得上開款項後，分別只向聯邦銀行繳款十二期、向台新
  銀行繳款五期後，即拒不付款，並於九十年九月二十四日，至高雄市苓雅區○○○
  路十一號丁○○所經營之「高大當舖」，以其所有車牌號碼ＺＦ─八四二七自用小
  客車（已向聯邦銀行借貸）為擔保，並質押該車之行車執照，向丁○○借得二十萬
  元；復於同年十二月十四日，至高雄市鼓山區○○○路六七八號丙○○所經營之「
  世聯當舖」，為再以上開汽車借款三十萬元，明知該車之行車執照並未遺失，竟同
  意「世聯當舖」為其聲請補發行車執照，而交付其身分證正本，及簽妥委託書，而
  授權「世聯當舖」之職員張佑民委託不詳之代辦人，持向交通部公路總局高雄區監
  理所申請補發新行車執照，而使該所公務員登錄於職務上所掌之公文書（以車籍電
  腦系統代之），並將其所有車牌號碼ＺＦ─八四二七自用小客車出質於「世聯當舖
  」，致生損害於債權人聯邦銀行及監理機關對車籍資料管理之正確性；又乙○○基
  於上開犯意，於九十一年五月十五日，至高雄市○○路六一二號「日立當舖」，以
  其所有車牌號碼ＺＬ─二一九五自用小客車向日立當舖質押得款十二萬元，致生損
  害於債權人台新銀行。
二案經丁○○、聯邦銀行、台新銀行訴請臺灣高雄地方法院檢察署檢察官偵查起訴。
      理  由
一訊據被告乙○○固坦承於右揭時地以所有之上開二部汽車向聯邦銀行及台新銀行設
  定動產抵押契約，各借得一百萬元及五十二萬元，嗣後未按期繳納分期款項，而將
  車牌號碼ＺＦ─八四二七自用小客車先後向高大當舖及世聯當舖典當借款，另以車
  牌號碼ＺＬ─二一九五自用小客車向日立當舖典當借款，而違反動產擔保交易契約
  ，惟矢口否認有何偽造文書犯行，辯稱：伊向世聯當舖借款時即已告知行照因向其
  他當舖借款而質押，並未同意世聯當舖代為申報遺失補領行照云云。
二經查：
(一)被告於右揭時間分別以所有之二部汽車向聯邦銀行及台新銀行設定動產抵押契約，
  各借得一百萬元及五十二萬元，嗣後未按期繳納分期款項，而將車牌號碼ＺＦ─八
  四二七自用小客車先後向高大當舖及世聯當舖典當借款，另以車牌號碼ＺＬ─二一
  九五自用小客車向日立當舖典當借款，而違反動產擔保交易契約一節，業據被告於
  警詢、偵訊（見九十一年偵字第二００一二號偵查卷第三頁至第四頁、第三十三頁
  反面至第三十四頁、第二０七六二號偵查卷第二頁、九十一年度發查字第六一四九
  號其他卷第十四頁）、原審（見原審卷第十九頁）及本院審理中（見本院卷第二十
  八頁至第三十一頁、第七十一頁至第七十二頁）坦承不諱，核與告訴人聯邦銀行法
  務李美鏈於警詢時（見九十一年偵字第二０七六二號偵查卷第四頁至第五頁）、台
  新銀行告訴代理人吳岱明於偵查中（見九十一年度發查字第六一四九號其他卷第十
  四頁）指述情節相符，且被告於九十年九月二十四日，至高雄市苓雅區○○○路十
  一號丁○○所經營之「高大當舖」，以其所有車牌號碼ＺＦ─八四二七號自用小客
  車之行車執照為質押（原車留用），向丁○○借得二十萬元，嗣於同年十二月十四
  日，至高雄市鼓山區○○○路六七八號丙○○所經營之「世聯當舖」，交付其身分
  證正本，授權「世聯當舖」之職員張佑民委託代辦業者，持向交通部公路總局高雄
  區監理所申請補發新行車執照後，即將其所有車牌號碼ＺＦ─八四二七號自用小客
  車出質於「世聯當舖」；復於九十一年五月十五日，將車牌號碼ＺＬ─二一九五號
  自用小客車持向「日立當舖」（設於高雄市○○路六一二號）典當得款十二萬元等
  情，並經證人即高大當舖職員邵恆昇於偵查（見九十一年偵字第二００一二號偵查
  卷第三十三頁反面至第三十四頁）、原審（見原審卷第四十頁）及本院審理中（見
  本院卷第三十三頁）、世聯當舖實際負責人丙○○於偵查（同上偵查卷第三十四頁
  ）、原審（見原審卷第四十五頁）及本院審理中（見本院卷第四十三頁至第四十五
  頁）、職員張佑民於原審審理中（見原審卷第五十一頁至第五十二頁）陳述綦詳，
  並有被告與聯邦銀行所訂之借款契約書、動產抵押契約書、動產擔保交易登記證明
  書、授信明細查詢單各一份、被告與台新銀行所訂之汽車貸款申請書、車輛動產抵
  押契約書、動產擔保交易抵押設定登記書、高大當舖收當物品登記簿、本票、日立
  當舖當票、世聯當舖收當物品登記簿、當票存根聯等各一份在卷可稽，足認被告明
  知自己為動產擔保抵押債務人，仍將已設定動產抵押之二部自小客車出質、流當，
  顯已違反動產擔保交易法之規定無訛。
(二)又按依道路交通全安規則第十三條第二項、第三十四條規定，汽車所有人遺失行車
  執照或牌照登記書，應填具汽（機）車各項異動登記書，且於登記書上之申請項目
  補行照或補登記書欄位打勾記，申請補發。窗口受理人員查驗申請人檢附證件核與
  公路監理車籍電腦資料相符，即登錄電腦並列印行車執照及牌照登記書核發，則車
  籍電腦系統即有該車申辦補發行照及補發牌照登記書之相關紀錄。且車牌號碼ＺＦ
  ─八四二七自小客車於九十年十二月十四日於交通部公路總局南區分處辦理補行照
  及補登記書，承辦人係依申請勾選之申請項目於車籍電腦系統登錄一節，亦有高雄
  市監理處九十二年五月二十七日高市監二字第０九二０００七八四二號函，暨車牌
  號碼ＺＦ─八四二七自小客車汽車異動歷史查詢、車籍資料影本各一份在卷足稽（
  見本院卷第五十八頁至第六十二頁），可見被告委託世聯當舖交與代書辦理遺失補
  照，監理機關之公務員已將該資料輸入車籍電腦系統，代登錄於職務上所掌之書面
  公文書，且可以列印方式顯示汽車異動歷史。至被告雖以伊並未告知世聯當舖遺失
  行照，亦未同意委託渠等聲請補發云云，並舉證人即其配偶黃素珍為證。惟被告自
  承確於委託丙○○代向高雄監理所辦理車牌號碼ＺＦ─八四二七自小客車補行照及
  登記書手續簽名捺印（見本院卷第四十五頁），且該紙委託書之字體粗大明確可見
  ，於簽名之欄位上即可一目瞭然一節，亦有該紙委託書一份在卷可佐（見原審卷第
  二十四頁），則被告僅以未注意該委託書之文字，而否認明知該行照質押於高大當
  舖，仍授權世聯當舖向監理機關申報遺失補發，乃令人難以置信，又證人黃素珍雖
  證述：世聯當舖明知上開汽車業已先典當於高大當舖云云（見本院卷第四十六頁）
  ，惟並不足以證明被告不知所簽署者，為委託世聯當舖向監理機關謊稱遺失行照聲
  請補發之委託書，是以，顯見被告有使公務登載不實之犯意，並由不知情之世聯當
  舖代向監理機關申報，致該管公務員將不實之事項登入上開車籍電腦系統之犯行無
  訛。
(三)綜上所述，被告所辯各節顯係卸責之詞，不足採信。本件事證已臻明確，被告犯行
  洵堪認定。
三核被告乙○○所為，係犯刑法第二百十四條之使公務員登載不實罪、動產擔保交易
  法第三十八條不法處分標的物罪。又被告先後三次違反動產擔保交易法犯行，時間
  緊接、所犯係構成要件相同之罪，顯係基於慨括犯意為之，應依連續犯論以一罪。
  另被告乙○○使不知情之代書向監理機關辦理遺失補發，為使公務員登載不實罪之
  間接正犯。又上開使公務員登載不實罪及不法處分標的物罪，有方法結果之牽連關
  係，應從一重之不法處分標的物罪處斷。
四被告犯罪既明，原判決予以論罪科刑固非無見，惟查原判決認定被告乙○○向監理
  機關聲請補發行照，監理機關僅將被告受任人所提出之一份異動登記書存查，並紀
  錄於電腦資料，並未將補發原因登載於其他所掌公文書，而不成立刑法第二百十四
  條之使公務員登載不實罪，自有未洽。檢察官上訴指摘原判決認定被告此部分無罪
  不當，為有理由，自應由本院撤銷改判。爰審酌被告以所有汽車分別向銀行抵押貸
  款，並以分期車向當舖典借款，致聯邦、台新銀行及高大、世聯、日立當舖均受有
  損害，迄今仍未償還被害人之損失，及犯罪後之態度等一切情狀，量處如主文第二
  項所示之刑，並諭知易科罰金之折算標準。
五公訴意旨略以：被告乙○○將車牌號碼ＺＦ─八四二七自小客車典當於高大當舖後
  ，並交付該自小客車之行照正本及其身分證影本給高大當舖負責人丁○○，以便於
  流當時可辦理過戶之際，竟意圖為自己不法所有之概括犯意，即要求丁○○將該自
  小客車暫時由其使用，並保證會如期還款，並於無法付出當款之際，即會交付上開
  車牌號碼ＺＦ─八四二七自用小客車與丁○○，供作取償之用，丁○○因而陷於錯
  誤而同意由乙○○暫時使用，詎乙○○僅繳交四個月利息後，隨即停止繳款，因認
  被告涉有刑法第三百三十九條第一項之詐欺取財罪嫌云云。然訊據被告固不否認持
  車號ＺＦ─八四二七號自用小客車行車執照正本向高大當舖質押借款二十萬元，嗣
  後並將上開自小客車出質於世聯當舖之情，惟堅決否認有何詐欺犯行，辯稱：伊和
  高大當舖一開始就是約定留車使用，只押行車執照，此種貸款方式要繳付較高之利
  息，伊並非向高大當舖借車來使用，伊並沒有詐欺等語。經查：被告以上開車輛向
  告訴人之受僱人邵恆昇典當借款二十萬元時，邵恆昇業自電腦查得該車之車籍資料
  ，而得知該車設有動產抵押，且被告亦據實告知借款係為給付該車之抵押貸款，仍
  同意被告僅留行照，留用原車營生，因被告表示借款短期內可以清償，又當舖生意
  不是很好，邵恆生仍願冒流當及無法取贖之風險借錢與被告一節，業經證人邵恆生
  到院證述明確（見本院卷第三十三頁至第三十四頁），乃告訴人既已評估風險，又
  已查明該車有設定動產抵押，仍僅留下行車執照質押貸款，事後被告未能按期清償
  借款，尚難謂其有詐欺之犯行，足見被告辯稱：伊未有施用詐術等語，應屬可採。
  縱嗣後被告竟將車質押予世聯當舖，復未清償高大當舖之欠款，應係屬民事糾葛，
  尚無法以詐欺罪嫌加以相繩，惟公訴人認此部分與前開論罪部分有牽連犯之裁判上
  一罪關係，故爰不另為無罪之諭知。
六公訴意旨另以：被告乙○○謊稱車牌號碼ＺＦ─八四二七自用小客車並未典當，且
  行照已經遺失，而致不知情之世聯當舖負責人丙○○陷於錯誤後交付三十萬元之當
  款與乙○○，因認被告此部分亦涉有刑法第三百三十九條第一項之詐欺取財罪嫌云
  云。訊據被告固坦承持車號ＺＦ─八四二七號自用小客車向高大當舖質押借款二十
  萬元，嗣後並將上開自小客車出質於世聯當舖之情，惟堅決否認有何詐欺犯行，辯
  稱：伊有向世聯當舖聲明該車之前已有向銀行辦理貸款，及在高大當舖預借原車使
  用款項，行照押在高大當舖，但世聯當舖的人說拿身分證就可以當了，伊並沒有詐
  欺世聯當舖云云。經查：被告於九十年十二月十四日，至高雄市鼓山區○○○路六
  七八號丙○○所經營之「世聯當舖」借款，雖以遺失行車執照為由，交付其身分證
  正本，授權「世聯當舖」之職員張佑民委託不詳之代辦業者，持向交通部公路總局
  高雄區監理所申請補發新行車執照後，即將其所有車牌號碼ＺＦ─八四二七號自用
  小客車出質於「世聯當舖」，嗣該車流當，亦經世聯當舖向高雄市當舖同業公會辦
  理流當，現該車置於當舖管理集中車庫內等情，業如前述，因被告係以上開車輛為
  擔保，向世聯當舖質押得款三十萬元，於被告未還款時，世聯當舖即得將該車拍賣
  或陳列出售取償，且世聯當舖之負責人丙○○於放貸時，亦自電腦網路查知該車設
  有動產擔保抵押，故典當金額是扣除頭期款暨已繳貸款金額，就剩餘價值估價所得
  ，且因當舖可以開立留當證明，去向聯邦銀行清償貸款而取得該車後自行買賣，所
  以當時同意典當，又若汽車有典當二次情事，一般二家當舖會互相協調找出車主處
  理一節，亦據證人丙○○到院證述明確（見本院卷第四十三頁至第四十四頁），又
  佐以證人邵恆生於原審證稱：如果該車有當過，當舖公會會有資料，‧一般而言，
  如果沒有行照正本，通常就可以知道是有當過等語（見原審卷第四十頁），而世聯
  當舖竟未為上開查證工作，僅以被告表示遺失行照，並出具委託辦理補發行照，即
  同意代辦行照及典當貸款，又知曾有一車二當之情事，竟願以留車方式擔保該風險
  ，則世聯當舖負責人丙○○應無陷於錯誤可言。此外，復查無其他積極證據，足認
  被告確有公訴人所指述使詐欺取財之犯行，此部分不能證明被告犯罪，依法原應諭
  知無罪之判決。惟公訴人既認此部分與前開有罪部分有方法結果之牽連關係，屬裁
  判上一罪，故無庸另為無罪之諭知。
據上論斷，應依刑事訴訟法第三百六十九條第一項前段、第三百六十四條、第二百九
十九條第一項前段，動產擔保交易法第三十八條、刑法第十一條前段、第五十六條、
第二百十四條、第五十五條、第四十一條第一項前段，罰金罰鍰提高標準條例第一條
前段、第二條，判決如主文。
本案經檢察官林應華到庭執行職務。
中      華      民      國     九十二     年     六     月     十九     日
                              臺灣高等法院高雄分院刑事第二庭
                      審判長法官  林正雄
                                        法官  黃壽燕
                                        法官  謝靜雯
右正本證明與原本無異。
不得上訴。
                                  法院書記官  廖素珍
中      華      民      國     九十二     年     六     月     十九     日
附錄：本判決論罪科刑法條：
動產擔保交易法第三十八條：
動產擔保交易之債務人，意圖不法之利益，將標的物遷移、出賣、出質、移轉、抵押
為其他處分，致生損害債權人者，處三年以下有期徒刑、拘役或科或併科六千元以下
之罰金。


司法院資訊處製作；財團法人民間司法改革基金會備份。
